臺灣臺北地方法院民事判決　　　　　　　94年度訴字第2629號
原　　　告　丙○○
　　　　　　　　　　　　7號
訴訟代理人　林玫岑律師
被　　　告　全陽建設有限公司
法定代理人　丁○
訴訟代理人　張淑敏律師
上列當事人間給付佣金事件，本院於94年10月24日言詞辯論終結
，判決如下：
    主  文
原告之訴駁回。
訴訟費用由原告負擔。
    事實及理由
一、原告主張：
（一）緣被告於民國（以下同）89年間擬於台北市北投區興建高
      級住宅大廈，而有整合座落台北市○○區○○段1小段793
      、800、814地號等3筆土地之必要，因前揭793、800、814
      地號等3筆土地為原告兄弟姊妹等8人（丙○○、黃羅雪月
      、羅英俊、洪羅雪花、陳羅妙、羅英輝、羅宣）所共有，
      被告乃委由原告居中協調，撮合上開共有人於89年9月14
      日與被告簽定「合作興建大樓契約書」（以下簡稱合建契
      約）。又合建土地中790-2地號土地為公有土地，原告兄
      弟姊妹等8人為814地號土地之共有人，對相鄰之790-2地
      號土地依法有承購權，被告為加速開發流程，特於合建契
      約第1條後段與原告兄弟姊妹等8人約定各法定權利人願放
      棄購買權利並無條件配合由被告承購。被告感於原告主導
      有功，乃於89年9月22日與原告簽訂協議書，同意原告於
      完成793、800、814地號等3筆土地之整合，並與被告公司
      簽定合建契約後，給付原告新台幣（以下同）150萬元，
      另於原告兄弟姊妹8位持分所有人提供資料配合被告申購
      國有地之後，再行給付原告150萬元。茲原告已依約完成
      整合及簽定合建契約之任務，並提供8位持分所有人對於
      790-2地號國有地之承購權利拋棄書予被告所指定之甲○
      ○，使被告得以順利取得上開國有地之所有權，以興建高
      級住宅大樓，惟被告公司僅給付原告整合土地之報酬150
      萬元，並未依約給付原告使被告得以申購上開國有地之報
      酬150萬元。是原告自得依協議書第3條之約定，請求被告
      公司給付150萬元。並聲明被告應給付原告新台幣150萬元
      及自起訴狀繕本送達翌日起至清償日止按年息5%計算之利
      息。
（二）持分所有人羅英輝、羅宣於簽訂合建契約後將其持分移轉
      予第三人王君鐸，係受被告副總經理周明良（周富良）之
      誘使所致，是可歸責於被告使用人周明良（周富良）之故
      意或過失所致，被告依民法第224條，應負與自己之故意
      或過失同一責任。又原告及其他持分所有人已配合被告合
      建之開發流程，依被告指示拋棄790-2公有地承購權由被
      告指定之甲○○承購，甲○○向國有財產局承購後再移轉
      登記予被告，原告已完全履行協議書第3條之約定，並無
      任何未照約定履行之情。
二、被告抗辯：
（一）原告丙○○固主導其兄弟姊妹等8人與被告簽訂合建契約
      ，被告亦與原告簽訂協議書同意給予原告報酬，惟土地共
      有人中之羅英輝、羅宣於簽訂合建契約後卻將土地移轉於
      訴外人王君鐸，彼二人已違反合建契約第4條「不得於簽
      訂本約後將土地移轉過戶」之約定，依協議書第4條約定
      ，原告應將受領之150萬元返還被告，此部分此業經台灣
      士林地方法院判決原告應退還被告150萬元。另八位持分
      所有人並未依協議書第3條約定，提供印鑑證明及拋棄承
      購書予被告購買國有地，被告自無給付150萬元之義務，
      並聲明駁回原告之訴。
（二）周富良並非被告公司人員，更非被告公司副總經理，其僅
      為本案居間之仲介人，而被告並未委任其整合系爭合建土
      地，其亦未受被告選任監督或指揮，不符民法第224條使
      用人之要件，原告主張羅英輝、羅宣將其持分移轉第三人
      係受被告委任之周富良誘使所致，應就此負舉證責任。又
      被告係訴外人乙○○、甲○○向國有財產局購買790-2土
      地後，始向該二人購買土地，而甲○○並非被告人員，更
      非被告指定購買前揭土地之人，且兩造合建契約亦未約定
      被告可指定他人購買前述公有地，原告主張甲○○係被告
      指定購買上述公有地之人之說詞，並不可採。
三、原告主張被告為整合台北市○○區○○段1小段793、800、
    814地號等3筆土地，委由原告居中協調，撮合其兄妹等8人
    與被告簽訂合建契約，並使其兄妹等人拋棄承購790-2土地
    之權，被告為給付報酬而與原告另簽訂協議書，於原告完成
    任務時各給付原告150萬元補償款之事實，有協議書、合作
    興建大樓契約書等附卷可稽，被告亦不爭執，應堪信為真實
    ，惟被告則以前詞置辯。
（一）按甲方（即土地共有人）不得於簽訂本約後將土地移轉過
      戶，合建契約第4條前段已有約定。經查，前開793、800
      、814地號等3筆土地之共有人中之羅英輝、羅宣於簽訂合
      建契約後，將土地移轉於訴外人王君鐸之事實，原告並不
      否認，僅以係受被告副總經理周富良誘使所致為辯，惟原
      告並未就周富良係被告副總經理，及如何受誘使之事實負
      舉證責任，所辯被告應負民法第224條之責任云云，自不
      足採。羅英輝、羅宣等人之行為已違反合建契約第4條之
      約定。
（二）次按，8位持分所有人提供印鑑證明及拋棄承購書等配合
      甲方（被告）申購國有土地後，甲方再支付土地補償款
      150 萬元給乙方（原告），協議書第3條後段仍有明文，
      此約定須原告及其他土地持分所有人提供印鑑證明及拋棄
      承購書予被告，以使被告得以申購國有土地時，被告始有
      給付150萬元之義務。經查，原告雖主張全部持分所有人
      已將印鑑證明及拋棄承購書交付被告指定之甲○○，並提
      出拋棄書六紙為證，應認已履行協議書任務云云，惟原告
      出示之拋棄書僅六紙，羅英輝及羅宣等人並未拋棄，可見
      並非全部共有人均已拋棄，且該拋棄書係向訴外人甲○○
      為之，亦非交予被告，原告雖主張甲○○係被告指定收受
      之人，然為被告否認，原告亦未就此負舉證責任，原告主
      張已將全部之拋棄承購書交付被告，已完成協議書任務云
      云，委無可採。
（三）末按，持分所有人於合建簽約後，如有未照約定履行者，
      乙方（原告）所受領第3條款項應無條件返還甲方（被告
      ），協議書第4條亦有約定。依前所述，持分所有人羅英
      輝、羅宣於簽訂合建契約後，將土地移轉於他人，有違合
      建契約第4條約定；全部持分所有人並未將拋棄承購書交
      付被告，有違協議書第3條，是持分所有人確有未照約定
      履行之情形，依上開約定，被告既可請求原告返還已付之
      款項，被告未付款部分，自無給付之義務，從而原告請求
      被告給付150萬元及自起訴狀繕本送達翌日起至清償日止
      之利息，並無理由，應予駁回。
四、結論：原告之訴為無理由，依民事訴訟法第78條，判決如主
    文。
中　　華　　民　　國　　94　　年　　11　　月　　11　　日
                  民事第五庭    法　官　林鳳珠
以上正本係照原本作成
如對本判決上訴，須於判決送達後20日內向本院提出上訴狀
中　　華　　民　　國　　94　　年　　10　　月　　11　　日
                    　　　　　　書記官　曾寶生
